臺灣宜蘭地方法院民事判決　　　　　　　　94年度訴字第11號
原　　　告　丁○○
法定代理人　甲○○
訴訟代理人　張麗玉律師
被　　　告　辛○○
　　　　　　己○○
　　　　　　庚○○
　　　　　　壬○○
　　　　　　戊○○
共　　　同
訴訟代理人　乙○○律師
上列當事人間確認土地所有權事件，本院於94年12月14日言詞
辯論終結，判決如下：
    主      文
確認坐落宜蘭縣五結鄉○○段一三六地號，地目建，面積一六
二平方公尺，所有權全部之土地為原告所有。
訴訟費用由被告負擔。
    事實及理由
一、按確認法律關係之訴，非原告有即受確認判決之法律上利益
    者，不得提起之。民事訴訟法第247條第1項前段定有明文。
    所謂即受確認判決之法律上利益，係指因法律關係之存否不
    明確，致原告在私法上之法律地位有受侵害之危險，而此項
    危險得以對於被告之確認判決除去者而言。查本件原告主張
    坐落宜蘭縣五結鄉○○段136 地號土地前以「福德祀」名義
    辦理所有權登記，該「福德祀」與其為同一主體，然原告前
    向宜蘭縣政府申請辦理更正登記，被告卻於公告徵求異議期
    間就系爭土地提出異議，否認原告為前開土地之所有權人，
    致原告私法上之地位有受侵害之危險，且經宜蘭縣政府通知
    原告應就前開私權爭議訴請法院判決確定後始得續行辦理，
    故前開危險得以對於被告之確認判決除去，是原告提起本件
    確認訴訟，應認有即受確認判決之法律上利益，而應予准許
    。
二、原告主張：緣原告「丁○○」名稱前係由「福安宮」、「福
    德廟」更名而來。現坐落宜蘭縣五結鄉○○段136 地號土地
    ，於民國66年重劃前為宜蘭縣五結鄉○○○段88-4地號，前
    開土地於民國36年間辦理第1 次所有權登記，登記所有人「
    福德祀」，管理人吳陳藤青、林鴨血、張允提、林天祿、林
    信等5 人。而依日據時期（民國25年）五結庄役場（即現宜
    蘭縣五結鄉公所）製作之寺廟臺帳，其中第33番號之「福德
    廟」（設羅東郡五結庄四百名86號，祭祀主神「福德正神」
    、同祀「山西夫子」）即為原告「丁○○」，且第33番號「
    福德廟」所屬財產包含重劃前之四百名段88-4地號（管理人
    吳陳藤青外4 名）及同段多筆土地，而「福德祀」、「福德
    廟」、「福安宮」與原告「丁○○」乃為同一主體，故原告
    係前開土地之所有權人，為使土地登記之名稱與實際互相符
    合，以利土地利用及管理，乃依內政部函旨向主管機關宜蘭
    縣政府申請辦理更正登記，惟被告無端於公告徵求異議期間
    提出異議，否認原告為系爭土地所有人，經宜蘭縣政府通知
    原告應就前開私權爭議訴請法院判決後始得續行辦理，為此
    依所有權法律關係提起本件訴訟，請求判決確認系爭土地為
    原告所有等語，並聲明：如主文所示。
三、被告則以：系爭宜蘭縣五結鄉○○段136 地號與訴外之同段
    137、138、138之1地號等4筆土地，前於日據時期昭和4年10
    月20日經訴外人吳朝枝即「福德祀」管理人吳陳藤青之子簽
    立會份賣社證出售予被告之祖父賴阿善，自此以後前開土地
    之所有權狀及繳納稅捐資料均由被告保管，該賣社證載有派
    下員等文字，可知系爭土地登記之「福德祀」應為祭祀公業
    ，與寺廟無關。且依原告提出之資料，宜蘭縣五結鄉孝威村
    附近以「福德廟」為名稱即有6間，民國42年8月間原告當時
    之管理人林焰山所提出之申請書自述原告有18筆土地，並未
    列載系爭土地。況原告所提出之寺廟臺帳並未有任何法律依
    據，尚不能以此作為認定所有權之證據，而日據時代明治31
    年台灣總督府兒玉源太郎所頒佈之第14號律令「台灣土地調
    查規則」，其目的在土地測量面積之調查，非土地登記規則
    。且前開寺廟臺帳第33番號登記之「福德廟」，雖有更正為
    「福安宮」、「丁○○」之記載，然其上並無更正日期，亦
    無由何人刪改蓋章之紀錄，尚不足為採。況原告祭祀之神明
    與第33番號「福德廟」登記者亦有不同。此外，原告所提「
    丁○○」沿革，從未敘及使用「福德祀」之名，而原告自述
    其發起人為訴外人林炳輝、李江海、林日昇、林振通、吳陳
    藤青等人，則其名下財產應不可能以訴外人林炳輝、李江海
    等3人、林振通等6人、林日昇等6人、吳陳藤青等5人等名義
    分散登記。另「福德廟」與「福德祀」之文義有所不同。故
    原告主張其與系爭土地登記之「福德祀」為同一主體，而請
    求確認該土地為其所有，並無理由等語資為抗辯。並聲明：
    原告之訴駁回。
四、兩造不爭執之事實：
（一）坐落宜蘭縣五結鄉○○段136 地號（66年重劃前為宜蘭縣
      五結鄉○○○段88-4地號），地目建，面積162 平方公尺
      ，所有權全部之土地，前於36年間辦理所有權登記，所有
      權人為「福德祀」，管理人為吳陳藤青、林鴨血、張允提
      、林天祿、林信等5人。
（二）原告「丁○○」於92年間主張含前開孝威段136 地號土地
      在內等16筆土地，前以「福德祀」、「福德祠」名義登記
      所有權人，為其同一主體，向宜蘭縣政府申請更名登記，
      經宜蘭縣政府依內政部86年7月25日台內民字第8687486號
      函公告徵求異議，被告等人於公告期間對其中孝威段136
      地號等4筆土地提起異議。
五、得心證之理由：
    本件兩造爭執之處乃在於：系爭土地是否為原告所有，亦即
    「丁○○」與系爭土地登記的「福德祀」是否為同一主體？
    茲審酌如下：
（一）按主張法律關係存在之當事人，固應就該法律關係發生所
      須具備之特別要件，負舉證之責任，惟此特別要件之具備
      ，茍能證明間接事實，且該間接事實與要件事實間，依經
      驗法則及論理法則已足推認其因果關係存在者，自無不可
      ，非以直接證明要件事實為必要。次按，各當事人就其所
      主張有利於己之事實，均應負舉證之責，故一方已有適當
      之證明者，相對人欲否認其主張，即不得不更舉反證。最
      高法院分別著有92年度台上字第1971號裁判意旨、19年上
      字第2345號判例意旨可資參照。
（二）經查，本件原告主張其「丁○○」名稱，前係由「福安宮
      」、「福德廟」更名而來，與日據時期（民國25年）五結
      庄役場（即現宜蘭縣五結鄉公所）製作之寺廟臺帳之第33
      番號「福德廟」（設羅東郡五結庄四百名86號，祭祀主神
      「福德正神」、同祀「山西夫子」）為同一主體之事實，
      業據原告及證人丙○○提出下列資料為佐：
  １、日據時期五結庄役場寺廟臺帳：查日據時期台灣總督府曾
      於明治31年7月17日以第14 號律令頒佈「台灣土地調查規
      則」，其第1 條規定：「依土地台帳及地圖調製，以業主
      為主之各申告土地進行量測」，而現宜蘭縣五結鄉公所保
      管有日據時期之五結庄役場所製作之寺廟臺帳（使用五結
      庄役場所之機關用紙，並蓋有昭和9年9月1日、昭和10年4
      月1 日經五結庄庄長、助役、主任、係員、取扱等人核閱
      之紀錄），其中：(1)「寺廟臺帳目次欄」第33番號登載設
      於羅東郡五結庄四百名86號之「福德廟」，曾刪除加註為
      「福安宮」，復刪除再更正為「丁○○」等文字之紀錄。
      (2)內文之第33番號寺廟名稱「福德廟」，亦有經刪除更正
      為「丁○○」之紀錄。另該廟係設於「羅東郡五結庄四百
      名86番地」，祭祀主神為「福德正神」、同祀「山西夫子
      」，廟守廖阿松，管理人林炳輝等事實。有台灣總督府明
      治31年7 月17日第14號律令頒佈之台灣土地調查規則、五
      結庄役場所寺廟臺帳節本在卷可按，並經本院向宜蘭縣五
      結鄉公所調取前開寺廟臺帳原本到院，核閱屬實（詳本卷
      第11頁至20頁、第335至338頁、第315頁）。
  ２、宜蘭縣五結鄉公所42年8 月29日收件、同年月31日蓋章確
      認之管理人證明申請書：查原告之管理人林焰山於42年8
      月間曾敘明福德祠所有原管理人林炳輝因日據時代死亡，
      致使無法掌理福德祠事務，至民國38年12月4 日再開信徒
      總會議決選出林焰山為新管理人，而向五結鄉公所申請核
      發證明書，並經五結鄉鄉長於同年月31日核認屬實。該申
      請書所述之福德祠「管理人林炳輝」，核與前揭五結庄役
      場所寺廟臺帳第33番號所登載之福德廟管理人相同等事實
      ，有原告所提之宜蘭縣五結鄉公所管理人證明申請書附卷
      為憑（詳本卷第25至36頁）。
  ３、宜蘭縣五結鄉公所於48年間製作之寺廟現況調查及該所留
      存之49年出版之台灣省寺廟教堂（名稱、主神、地址）調
      查表：查宜蘭縣政府曾於48年10月22日通知五結鄉公所填
      報之宗教調查表所列均係日據時原有寺廟，現是否尚存或
      已毀棄，應請該所再予詳查。而經五結鄉公所調查結果：
      原設於四百名86番號之「福德廟」，已改名為「福安宮」
      ，設宜蘭縣五結鄉○○村○○○路43號，主祀「福德正神
      」，配祀「協天大帝（即關聖帝君，亦稱山西夫子）」，
      管理人為林焰山、廟守為廖阿輝。另49年出版之台灣省寺
      廟教堂（名稱、主神、地址）調查表，就前開寺廟名稱、
      主神、地址亦為同上調查結果之記載。此有宜蘭縣五結鄉
      公所函槁、呈送單、宜蘭縣政府令、47年台灣省宗教調查
      表、49年出版之台灣省寺廟教堂（名稱、主神、地址）調
      查表、神明聖稱及別名或通稱對照表等件在卷可按。（詳
      本件第473至494頁、第499至501頁、第447至461頁）可見
      前開寺廟臺帳第33番號所載之「福德廟」，確有嗣後更名
      為「福安宮」之事實，而與「寺廟臺帳目次欄」所為之刪
      除更正紀錄相符。
  ５、66年五結鄉寺廟教堂調查表：查五結鄉公所於66年7 月22
      日曾再製作台灣省宜蘭縣寺廟調查表，載稱設於宜蘭縣五
      結鄉○○路、由林焰山擔任管理人，主祀協天大帝、配祀
      福德正神等之寺廟，已改名為「丁○○」；另宜蘭縣政府
      62年發給之寺廟登記證、68年填製之台灣省宜蘭縣寺廟登
      記表亦均改登載為「丁○○」等事實，亦有台灣省宜蘭縣
      寺廟調查表、寺廟登記證、寺廟登記表等件在卷可按（詳
      本件第495至第497頁、第503至506頁）。可見前開寺廟臺
      帳第33番號所載之「福德廟」更名為「福安宮」後，復有
      更改為「丁○○」之情事，亦核與「寺廟臺帳目次欄」及
      內文「第33番號寺廟名稱」之刪除更正紀錄相吻合。
  ６、又證人丙○○亦到庭結證稱：「我目前任職於宜蘭縣五結
      鄉公所，負責寺廟管理」、「（鈞院調取的）這本寺廟臺
      帳我有看過，就是移交清冊上第一項所列載的資料。在承
      接業務的時候就有這本臺帳存在，我曾經問過之前承辦寺
      廟管理業務的3位原承辦人，都說接任的時候就有這本臺
      帳存在」、「應該是日據時代製作，目錄的部分有蓋昭和
      9 年9月1日、昭和10年4月1日相關的公務承辦人蓋章的紀
      錄。」、「編號33的部分目錄有二次修改名稱的情形，…
      我有問過之前3 位原承辦業務人員，他們也是說之前交接
      的時候就已經更改了，…後來我有去檔案室調資料，發覺
      民國48年的時候當時的縣長有發布一個縣令，上面有記載
      福德廟改名為福安宮的紀錄，另外在檔案室有找到一份宗
      教調查表，上面也是記載從福安宮再改為丁○○，整份公
      文，曾由五結鄉公所陳送宜蘭縣政府審核。另外當初我交
      接的業務資料裡面還有一本臺灣省寺廟教堂名稱主神地址
      調查表，其中第113 頁關於五結鄉的部分就是以福安宮做
      為登記。此外公所裡面還有保存了丁○○的寺廟登記證及
      寺廟登記表，可知62年間登記的名稱就是丁○○。66年寺
      廟調查表，也可以證明66年間就是以丁○○的名義辦理登
      記」等語在卷（詳本件第429至433頁），核與前述各項之
      歷年資料相符。
  ７、此外，原告於51年間曾改建「丁○○」，廟內所立之新建
      工程收支明細亦列載，除樂捐外其餘經費來自「福德祠」
      之收入，另廟內使用之神轎亦有分別雕刻「福安宮」或「
      丁○○」等名稱，亦有原告所提出之照片在卷可按（詳本
      件第465頁、第519頁）。
  ８、從而，綜合前開事證及證人所為之證述，足認原告主張「
      丁○○」係由「福安宮」、「福德廟」等名稱更名而來，
      與日據時期五結庄役場製作之寺廟臺帳第33番號之「福德
      廟」，乃為同一主體之事實，堪信為真實。
（三）次查，前開日據時期五結庄役場製作之寺廟臺帳就各寺廟
      之所屬財產均詳予列載。其中第33番號之「福德廟」所屬
      財產乃位於重劃前之五結鄉○○○地段，包含：(1)系爭四
      百名段88-4地號、訴外之百名段88、88-1、88-2、88-3地
      號，寺廟臺帳列載其管理人為「吳陳藤青外4 名（即吳陳
      藤青等5名）」；(2)四百名段23、82、82-1、82-2地號，
      寺廟臺帳列載其管理人為「林炳輝」；(3)四百名段84、84
      -1地號，寺廟臺帳列載其管理人為「李江海外5 人（即李
      江海等6 人）」；(4)四百名段85地號，寺廟臺帳列載其管
      理人為「林啟良外6名（即林啟良等7人）」；(5)四百名段
      86-2、86-4地號，寺廟臺帳列載其管理人為「林振通外5
      名（即林振通等6 人）」；(5)四百名段86-5地號，寺廟臺
      帳列載管理人為「林阿傑外1人（即林阿傑等2人）」；(6)
      四百名段87、87-1地號，寺廟臺帳列載其管理人為「林日
      生外5人（即林日生等6人）；(7)四百名段89地號，寺廟臺
      帳列載其管理人為「李江海外2名（即李江海等3人）」；
      四百名101、103地號，寺廟臺帳列載其管理人為「林炳輝
      」等內容，有前開寺廟臺帳可按。而查，前述土地嗣於36
      年間辦理第1 次所有權登記，其登記之所有權人均使用「
      福德祀」之名稱，依民間之信仰，凡使用「福德廟」、「
      福德祀」或「福德祠」等寺廟名稱，其主祀或陪祀之神明
      均為「福德正神」，乃為一般大眾所認知，故前開寺廟名
      稱應可互相替代使用。而前述寺廟臺帳第33番號之「福德
      廟」，其祭祀主神即為「福德正神」，另同祀「山西夫子
      （亦稱協天大帝）」，現原告「丁○○」主祀及陪祀亦包
      含該二者。此外，前開土地辦理所有權登記時所列載之管
      理人，亦分別為「吳陳藤青等5 名」、「林炳輝」、「李
      江海等6人」、「李江海等7 人」、「林振通等6人」、「
      林日生等6人」、「李江海等3人」等，其管理人之姓名及
      管理人之人數，甚至土地之地目及面積，亦核與前開寺廟
      臺帳所列者大致相符，此有原告所提出之土地登記簿謄本
      （詳本件第37至108頁、第197頁），及宜蘭縣羅東地政事
      務94年4月13日羅地一（17）字第0940003578 號函檢送之
      土地登記簿、農地重劃區土地所有權人原有土地與新分配
      土地對照清冊可佐（詳本件第78至258 頁）。而查前開土
      地所有權登記之內容，與寺廟臺帳所為之記載，互核相符
      ，顯非偶然所致或可強為解釋。是依上述各情，足信原告
      主張系爭五結鄉○○段136 地號土地（即重劃前為五結鄉
      ○○○段88-4地號），其登記之所有權人「福德祀」，與
      日據時期五結庄役場製作之寺廟臺帳第33番號之「福德廟
      」，確屬同一主體乙節，應屬事實。
（四）又原告「丁○○」與日據時期五結庄役場製作之寺廟臺帳
      第33番號之「福德廟」，乃為同一主體，已詳如前述，而
      系爭土地之登記所有權人「福德祀」，與前開寺廟臺帳第
      33番號之「福德廟」亦為同一主體，則原告主張系爭土地
      乃為其所有，即堪予採認。
（五）被告雖辯稱：系爭土地登記之「福德祀」應為祭祀公業，
      該祭祀公業管理人吳陳藤青之子前於日據時期昭和4年10
      月20日，即簽立會份賣社證出售予被告之祖父賴阿善，故
      前開土地之所有權狀及繳納稅捐資料均由被告保管云云。
      惟查，被告所提出之會份賣社證乃為私文書，尚難遽以採
      信，而其亦未提出其他具體之證據足以證明有其所述之「
      福德祀」祭祀公業之成立及存在，況祭祀公業之管理人之
      繼承人，亦無單獨處分祭祀公業財產之權限，故被告縱持
      有系爭土地之所有權狀及繳納稅捐資料，亦不足為有利於
      其主張之認定。被告另以：宜蘭縣五結鄉孝威村附近以「
      福德廟」為名稱即有6 間，民國42年原告當時之管理人林
      焰山所提出之申請書並未列及系爭土地，「福德廟」與「
      福德祀」之文義不同，原告自述之「丁○○」沿革亦無使
      用「福德祀」之名稱，且寺廟臺帳登記之土地管理人，亦
      與其發起人非完全相同等詞為辯。然查，前開辯詞部分乃
      純屬被告個人之判斷、認知或臆測之詞，不足為採，而前
      開寺廟臺帳、寺廟調查表、寺廟登記證、申請書…等項文
      書，均為遠年舊物，復係由宜蘭縣五結鄉公於台灣光復時
      受移交保管迄今或該公所自行製作，不可能臨訟加以偽造
      ，且前述文書登載之主要內容亦互核相符，非屬偶然或曲
      解可致，又「福德廟」、「福德祀」或「福德祠」等寺廟
      名稱，依一般社會大眾之認知，確可互相援用，是本件依
      經驗法則及論理法則，已足推認其等關聯性，自難僅以部
      分文字不同或疏漏，即推翻其真正，從而被告此部分之抗
      辯，尚難認已盡舉證之責，不足採信。
（六）綜上所述，本件原告依所有權之法律關係，請求判決確認
      系爭坐落宜蘭縣五結鄉○○段136地號，地目建，面積162
      平方公尺，所有權全部之土地為其所有，乃屬有據，為有
      理由，而應予准許。
六、本件事證已臻明確，兩造其餘攻擊、防禦方法及舉證，核與
    本件判決結果無影響，爰不一一論列，附此敘明。
七、訴訟費用負擔之依據：民事訴訟法第78條、第85條第1項。
中　　華　　民　　國　　94　　年　　12　　月　　30　　日
                  臺灣宜蘭地方法院民事庭
                      法　官　林翠華
正本與原本無異。
如對本判決上訴，須於判決送達後20日內向本院提出上訴狀 (須
附繕本)。
中　　華　　民　　國　　95　　年　　 1　　月　　 3　　日
                      書記官　李明威
